【裁判字號】    97,訴,123
【裁判日期】    990331
【裁判案由】    家暴妨害性自主
【裁判全文】
臺灣桃園地方法院刑事判決              97年度訴字第123 號
公  訴  人  臺灣桃園地方法院檢察署檢察官
被      告  甲○○
指定辯護人  本院公設辯護人乙○○
上列被告因家暴妨害性自主案件，經檢察官提起公訴（96年度偵
字第14275 號），本院判決如下：
    主  文
甲○○連續犯加重強制性交罪，處有期徒刑拾年陸月，並應於刑
之執行前令入相當處所施以治療，其期間至治癒為止，但最長不
得逾參年。
    事  實                                
一、甲○○與甲女（民國88年5 月生，為保護被害人，真實姓名
    詳卷附代號與真實姓名對照表，偵查中代號為00000000）為
    姻親，二人感情不睦，甲○○於民國92年1 月1 日起至93年
    3 月15日止之期間，基於強制性交之概括犯意，先後數次在
    桃園縣八德市○○路宏福巷6 號2 樓房間內，違反甲女之意
    願，對當時年僅3 至4 歲之甲女佯稱要給她吃巧克力，以毛
    巾矇住甲女眼睛且強迫甲女含住其生殖器並對之口交，直至
    射精；又對甲女以打巴掌之強暴方式，再矇住甲女眼睛且強
    迫甲女含住其生殖器並對之口交，直至射精；復以覆蓋衛生
    紙之手指插入甲女肛門內並對之強制性交得逞，嗣為甲女之
    母乙女（代號00000000A ，真實姓名年籍資料詳卷）發現有
    異，始報警循線查悉上情。
二、案經乙女訴由桃園縣政府警察局八德分局報告臺灣桃園地方
    法院檢察署檢察官偵查起訴。
    理  由                                
壹、程序能力：
一、按被告以外之人於審判外之言詞或書面陳述，除法律有規定
    者外，不得作為證據；又按被告以外之人於偵查中向檢察官
    所為之陳述，除顯有不可信之情況者外，得為證據，刑事訴
    訟法第159 條第1 項、第159 條之1 第2 項分別定有明文。
    查本判決下列所引用之甲女、B 女（民國89年12月生，為保
    護被害人，真實姓名詳卷附代號與真實姓名對照表，偵查中
    代號為00000000之胞姐）於檢察官訊問時之證述，雖未經具
    結，且屬被告以外之人於審判外之陳述而為傳聞證據，惟證
    人甲女、B 女於作證時尚未滿16歲，依刑事訴訟法第186 條
    第1 項第1 款之規定，不得令其具結，而其作成證詞之過程
    並無顯不可信之狀況，依刑事訴訟法第159 條之1 第2 項之
    規定，自得為證據。 
二、次按被告以外之人於檢察事務官、司法警察官或司法警察調
    查中所為之陳述，與審判中不符時，其先前之陳述具有較可
    信之特別情況，且為證明犯罪事實存否所必要者，得為證據
    ，刑事訴訟法第159 條之2 定有明文。所謂「顯有不可信性
    」與「相對特別可信性」，係指陳述是否出於供述者之真意
    、有無違法取供情事之信用性而言，故應就偵查或調查筆錄
    製作之原因、過程及其功能等加以觀察其信用性，據以判斷
    該傳聞證據是否有顯不可信或有特別可信之情況而例外具有
    證據能力，又先前之陳述如係出於自然之發言、臨終前之陳
    述或違反自己利益之陳述等，則在此特別情形下所為之陳述
    ，其虛偽之可能性通常較低，可信程度相對提高，而可信之
    特別情況應依陳述時之客觀情況綜合比較判斷，即先前陳述
    須未受污染，且無不當外力介入，最高法院94年度臺上字第
    629 號、第5490號、第5681號判決意旨可供參照。證人甲女
    於94年3 月27日接受桃園縣政府警察局八德分局大安派出所
    員警詢問，距其於本院95年10月26日審判期日時到庭作證，
    至少相隔達1 年6 月之久，足認甲女於警詢時之記憶應較本
    院審理時清晰，且顯然較無外力干擾或介入而為陳述，甲女
    於警詢時之陳述，亦查無違法取供或其他不正訊問之情形，
    堪認其於警詢所為證述之客觀外部情況，當有可信性特別情
    況。參以其證述涉及被告有無對甲女為上開強制性交犯行，
    乃用以證明被告犯罪與否，是其證詞對被告犯罪事實之存否
    具有必要性，從而，本院認證人甲女之警詢筆錄符合前述「
    可信性」及「必要性」要件，倘甲女於警詢時所為之證述與
    本院審理中不符，甲女先前之陳述具有較可信之特別情況，
    且為證明犯罪事實存否所必要者，自得作為證據。
三、再按法院或檢察官得囑託醫院、學校或其他相當之機關、團
    體為鑑定；其須以言詞報告或說明時，得命實施鑑定或審查
    之人為之，刑事訴訟法第208 條第1 項定有明文。查行政院
    衛生署桃園療養院95年6 月19日桃療醫字第0950003279號、
    、同院95年6 月27日桃療醫字第0950003433號精神鑑定報告
    書，係本院囑託該機關所實施之鑑定，有本院95年1 月5 日
    桃院木刑明95訴11字第0950000405號函、95年2 月8 日桃院
    木刑明95訴11字第0950003306號函（見95年度訴字第11號，
    卷一第64頁、第83頁）在卷可稽，故前揭行政院衛生署桃園
    療養院所實施之鑑定既係受法院囑託所為，揆諸上開規定自
    具有證據能力。
貳、實體部分：
一、訊據被告矢口否認有何強制性交之犯行，辯稱伊從未讓甲女
    進入伊房間，且起訴書所指之犯罪時間伊都在上班，不可能
    有時間對甲女做這些事，如其對甲女性侵，為何同居之岳父
    並不知情；且B 女當時年紀還小，不懂警察和檢察官的問話
    ，只會回答是或不是，其不利於伊之陳述是被大人引導出來
    的云云。經查：
  (一)被害人甲女係於民國88年5 月出生，且為被告所不爭執，是
    以被害人甲女於案發之92年1 月1 日至93年3 月15日期間，
    年僅3 至4 歲，當係未滿14歲之兒童。
  (二)證人即被害人甲女於94年9 月28日偵訊時證稱：被告有要伊
    含他的雞雞，而且要伊吸大力一點，不然就要打伊，復曾先
    打伊一巴掌，再叫伊含他的雞雞，都要含很久，伊感覺得出
    來是雞雞因為有毛毛熱熱的感覺，他還有「尿尿」在伊嘴巴
    裡，還有一次用手指頭將衛生紙塞進伊屁股裡（見94年偵字
    第7090號卷第55 -57頁）等語；又於95年10月26日本院審理
    時證稱：B 女的父親即被告騙伊說要請伊吃巧克力，就把伊
    的眼睛用毛巾矇住，然後就把他的「啾啾」（指法庭所準備
    之人體男娃娃之生殖器）放到伊的嘴巴裡面，伊雖被矇住眼
    睛，但因為被告的「啾啾」有毛，所以可以很清楚的知道，
    因被告很兇，又只有伊一人在房間裡，所以伊不敢反抗（見
    本院95年度訴字第11號第100-101 頁）等語；證人B 女亦於
    94年9 月7 日偵訊時證稱：有在房間外面看到被告要甲女吃
    被告自生殖器射出來的巧克力（見94年偵字第8864號卷第36
    -38 頁），互核上開證人之證述，甲女、B 女均對被告命甲
    女含住其生殖器而對之口交之行為，指證歷歷，且對案發地
    點、時間等情節，先後陳述一致；又甲女、B 女於上開偵訊
    、本院審理中為證述時，皆有社工員陪同在場，有本院審判
    筆錄、勘驗筆錄可佐，社工員乃受有性侵害防治及相關輔導
    之專業訓練人士，豈會暗示或誘使證人，使證人故意作出不
    利於被告之陳述？又被害人甲女迄案發之92年1 月1 日至93
    年3 月15日期間，已年近4 歲（3 歲7 個月）或者已逾4 歲
    ，此年齡層具一般智能且無表達障礙之兒童，對於特殊或強
    烈刺激之事件，應有存留較長久記憶之可能，衡之本案犯罪
    事件之痛苦感受性、特殊性，證人自易留存較長之記憶；況
    且，依本院於審理時之觀察結果，證人陳述、理解能力尚佳
    ，亦無智能障礙或表達障礙之情形，是證人於偵查中所述，
    應屬記憶範圍所及，且亦與警詢中所述情節互核一致，足認
    甲女審判外於警詢之陳述可採，資為補強。參以甲女、B 女
    年齡幼稚，心思尚且單純，難有何社會化或自為合理化所見
    聞之經歷事件，而使其記憶失真之處，或因摻雜其他事件之
    記憶致使對於本案經過之記憶發生混淆，而產生「記憶污染
    」之情形。甚至被害人甲女經本院依職權送創害鑑定結果，
    其於鑑定之過程中，對醫師詢問，仍能將受害情節清楚陳述
    ，是故鑑定機關認甲女於該次鑑定中有明確之症狀符合遭性
    虐待及疑似創傷後壓力症後群之診斷（見本院95年訴字第11
    號卷一第74-80 頁），並研判個案遭受性侵害應屬可信，此
    有行政院衛生署桃園療養院95年6 月19日桃療醫字第095000
    3279號精神鑑定報告書在卷可稽（見95年度訴字第11號卷一
    第78頁）。精神鑑定係依甲女家庭狀況及成長史、求學史等
    背景，再經精神專科醫師及臨床心理師實施精神會談評估（
    含一般精神狀態評估及疑似受侵犯事件相關評估）、精神狀
    態檢查、心理測驗報告、理學及神經學檢查等步驟，始綜合
    研判甲女有上開診斷結果，更可佐證甲女確有遭受性侵害之
    事實，否則依其年齡及生活狀況，絕無法在專業醫師鑑定下
    ，虛偽表現出上開性侵害被害人之典型反應或症狀。綜上全
    情，甲女前開所述，應屬事實，洵可採信。
  (三)被告上班時間為7 時至23時，而據甲女所稱，被告對伊性侵
    之時間都是在晚上，與被告所稱之時間並不衝突，且被告之
    岳父雖與其同居一屋，但未與其同住同一層樓，且其岳父亦
    須上班負擔家計，縱然甲女均為其岳父負責管教，亦難對甲
    女全天候之監督照顧，且甲女亦稱其因害怕被告暴力相向，
    而未對任何人提及被告對伊口交之事，故此部分難以遽為有
    利被告之認定。
  (四)又扣案之毛巾雖經本院送鑑定，以明其上是否有被告之精液
    殘留或甲女之DNA ，內政部警政署刑事警察局鑑驗書覆稱：
    本案證物未檢出精子細胞，然經抽取DNA 檢測，該DNA-STR
    型別與被告甲○○型別相符（96年度審訴字第429 號，頁36
    ）等語，然該證物僅係用於矇住甲女之眼睛，並無其他用途
    ，故未檢測出精子細胞，亦不足為奇。且其採證之時間係在
    96年9 月10日，距被告最後一次犯案時間已3 年6 月有餘，
    該毛巾縱屬被告平日洗澡擦拭之用，亦非不可能供作本案犯
    罪之用，是此部分亦難遽為有利被告之認定。
  (五)被告雖辯稱現代色情資訊發達，小孩子都會上網路，故甲女
    有不尋常之性知識亦不足為奇云云，然揆諸上開精神鑑定報
    告書，甲女在精神專科醫師以人體娃娃實施會談時，能清楚
    辨識成熟男性之生殖器官，並於描述遭受性侵害過程，伴隨
    出現害怕、迴避之情緒，甲女茍非親身遭受被告性侵害，單
    純僅因上網或進入被告房間觀看色情影片，焉足以產生創傷
    後壓力症候群之精神後遺症？且甲女於精神鑑定時僅國小一
    年級學童，依其心智年齡發展，縱然曾經觀覽色情資訊，焉
    可能對於生殖器、口交等細節知之甚詳，並以第一人稱之方
    式敘述之？是被告此部分之辯解，亦屬不可採信。
  (六)綜上事證，被告否認犯罪之前揭情詞，均不足為有利被告之
    認定，又證人上開之證述應屬真實，堪予採信，復與鑑定結
    果相符，本案事證明確，犯行已堪認定，應依法論科。
二、按被告行為後，94年2 月2 日修正公布之刑法已於95年7 月
    1 日生效施行，其中第2 條第1 項「行為後法律有變更者，
    適用行為時之法律。但行為後之法律有利於行為人者，適用
    最有利於行為人之法律」之規定，係規範行為後法律變更所
    生新、舊法律比較適用之準據法，並非刑法實體法律，自不
    生行為後法律變更之比較適用問題，故刑法修正施行後，應
    適用該修正後之第2 條第1 項之規定，依「從舊從輕」之原
    則比較新、舊法律之適用；又比較新舊法時，應就罪刑有關
    之共犯、未遂犯、想像競合犯、牽連犯、連續犯、結合犯，
    以及累犯加重、自首減輕暨其他法定加減原因（如身分加減
    ）與加減例等一切情形，綜其全部罪刑之結果而為比較後，
    再適用有利於行為人之法律處斷，而不得一部割裂分別適用
    不同之新、舊法（最高法院24年上字第4634號、29年上字第
    964 號判例意旨及最高法院95年度第8 次刑事庭會議決議參
    照）。經查：
  (一)刑法第222 條第1 項加重強制性交罪之法定刑，修正施行前
    之法定刑為「無期徒刑或7 年以上有期徒刑」，修正後為「
    7 年以上有期徒刑」，經比較新、舊法，修正後之規定較有
    利於被告。至同法第2 款原規定：「對14歲以下之男女犯之
    者」，修正後規定：「對未滿14歲之男女犯之者」，就本案
    具體情形而言，並無所異，不生比較問題。
  (二)刑法第10條第5 項修正前規定：「稱性交者，謂左列性侵入
    行為：一、以性器進入他人之性器、肛門或口腔之行為。二
    、以性器以外之其他身體部位或器物進入他人之性器、肛門
    之行為」，修正後規定：「稱性交者，謂非基於正當目的所
    為之下列性侵入行為：一、以性器進入他人之性器、肛門或
    口腔，或使之接合之行為。二、以性器以外之其他身體部位
    或器物進入他人之性器、肛門，或使之接合之行為」，修正
    理由謂：「為避免基於醫療或其他正當目的所為之進入性器
    行為，被解為係本法之『性交』行為，爰於序文增列『非基
    於正當目的所為之』文字，以避免適用上之疑義。另為顧及
    女對男之『性交』及其他難以涵括於『性侵入』之概念，併
    修正第5 項第1 款、第2 款，增訂『或使之接合』之行為，
    以資涵括」，可見目的在使性交之內容及意涵明確。是修正
    前後「性交」之定義雖有差異，惟依本案具體情形，雖係由
    甲女之口腔含住被告之性器而為口交之行為，似非被告主動
    以性器「進入」甲女之口腔，惟被告之性器已進入甲女口腔
    之事實，則無二致，且此一狀態既係由被告支配實現，又被
    告以手指進入甲女肛門之行為，不論依88年4 月21日增訂之
    刑法第10條第5 項，或94年2 月2 日修正公布、95年7 月1
    日施行之刑法第10條第5 項，被告所為均應評價為「性交」
    行為（此與以加害人口腔接合被害人性器之行為原屬「猥褻
    」概念之範疇（最高法院95年度臺上字第3272號刑事判決、
    94年度臺上字第5225號刑事判決意旨參照），嗣依94年2 月
    2 日修正公布、95年7 月1 日施行之刑法第10條第5 項始能
    評價為「性交」之行為，情形迥異，應予辨明）。是本案具
    體情形適用修正前、後之規定既無不同，自無有利不利之問
    題，適用修正後新法並非有利於被告。
  (三)修正後刑法已刪除第56條連續犯以一罪論並加重其刑二分之
    一之規定，被告所為多次犯行，依新法規定即應數罪併罰，
    是以修正前之規定對被告較為有利。
  (四)刑法第91條之1 有關性侵害治療處分之規定，就有無施以治
    療處分之必要，舊法規定應於裁判前施以鑑定，新法規定於
    徒刑執行期滿前才鑑定，即將原「刑前治療」，修正為「刑
    後治療」，且強制治療係屬刑法第2 條第2 項之拘束人身自
    由之保安處分，經比較新舊法之結果，新法雖改為刑後強制
    治療，但治療期間未予限制，且治療處分之日數，復不能折
    抵有期徒刑、拘役或同法第42條第6 項裁判所定之罰金額數
    ，較修正前規定不利於行為人，是以修正前規定對行為人有
    利（最高法院96年度第3 次刑庭會議決議參照），自應適用
    修正前之規定。
  (五)綜上所述，刑法第222 條第1 項加重強制性交罪之刑度，雖
    以新法較有利於被告，然被告對甲女數次強制性交，本院認
    尚無判處無期徒刑，使被告終生與社會隔絕之必要，而以判
    處有期徒刑為適當，則倘適用新法予以併合處罰並依刑法第
    51條第5 款定其應執行之刑，可達有期徒刑30年，將較依舊
    法論以連續犯一罪並加重其刑至二分之一（除無期徒刑不得
    加重外）者不利於被告，故此部分新法並非較有利於被告。
    是以修正前之規定較有利於被告，應一律適用被告行為時之
    舊法。
三、查被害人甲女係88年5 月生，有其年籍資料密封在卷足憑，
    其於本案行為時為未滿14歲之人。又被告與甲女具有家庭暴
    力防治法第3 條第4 款之家庭成員關係（關係詳卷），其對
    甲女之強制性交行為，係屬對甲女故意實施身體不法侵害之
    行為，核係觸犯家庭暴力防治法第2 條第2 項之家庭暴力罪
    （97年1 月9 日修正移列為第2 條第2 款，因僅將項次更改
    為款次，無新舊法比較問題）。被告對甲女先後多次之加重
    強制性交之犯行，時間緊接，所犯基本構成要件相同之罪名
    ，顯係基於概括犯意反覆為之，依修正前刑法第56條規定，
    應論以連續犯，加重其刑至二分之一。修正前刑法第222 條
    第1 項第2 款之對14歲以下之女子強制性交罪，係以被害人
    年齡為其處罰要件，無庸再依兒童少年福利法第70條第1 項
    規定加重其刑，附此敘明。爰審酌被告不思與被害人具有至
    親關係，竟為一己獸慾，連續違反被害人意願對其強制性交
    ，罔顧受害當時年方稚齡之甲女身心痛苦，嚴重戕害被害人
    人格之健全成長，違逆人倫之甚，犯後猶飾詞圖卸，足見毫
    無悔意，並考量其手段、教育智識程度等一切情狀，量處如
    主文所示之刑，以示懲儆。另按中華民國96年罪犯減刑條例
    業經總統於96年7 月4 日公布，同年7 月16日施行，被告犯
    罪時間及罪名、宣告刑，為該法第3 條第1 項第15款所列之
    罪，自不得邀減刑之寬典，併此敘明。
四、按我國刑法採刑罰與保安處分雙軌制度，強制治療之保安處
    分重在矯正、治療被告之偏差行為及危險性格，以防衛社會
    之安全，與刑罰之目的及功能並不相同，因屬與罪刑無關之
    拘束人身自由保安處分，固無庸與罪刑有關各項情形綜合比
    較，與刑罰之適用亦非不得割裂，故關於具拘束人身自由之
    強制治療，依最有利於行為人之法律（最高法院96年臺非字
    第16號判決意旨參照）。本院依修正前刑法第91條之1 規定
    ，於裁判前囑託專業醫療機構鑑定被告有無施以治療之必要
    ，並經鑑定結果：綜合被鑑定人基本資料、犯罪事實、家族
    及個人生長史、個人發展與社會功能分析、性發展史、整體
    評估、一般疾病史及精神病史、一般身體檢查及神經學系統
    檢查、心理衡鑑評估、心理評估結論、精神狀態檢查等項綜
    合分析，結論認為：如犯行屬實，被告應屬於近親強制性交
    之性侵害加害人，其犯行未造成被害人之嚴重傷害，其犯案
    對被害人屬於中低危險性；又其欠缺同理心或悔悟，顯示被
    告無法遵循外在之家庭控制力量，高否認程度，有使用暴力
    威脅、衝動性、酒精濫用、認知扭曲等現象，且他被害者先
    前已由社會局協助安置，僅假日才有與被告接觸的機會，在
    此情形下，被告仍持續犯行，顯示被告亦無法遵循外在之社
    會控制力量，其再犯可能性為中高再犯性，建議應接受性侵
    害相關之特殊治療，包括個別或團體治療，以減少其再犯之
    可能。有行政院衛生署桃園療養院95年6 月27日桃療醫字第
    0950003433號在卷可參（見本院95年度訴字第11號卷一第84
    頁）。上開鑑定結果，係該醫院實施鑑定之專科醫師，本其
    醫療專業對於被告有無強制治療必要之鑑定，鑑定結果堪以
    採信。參以被告與甲女為親屬關係，竟然對甲女為強制性交
    之行為，足見其偏差行為嚴重，堪認被告有接受強制治療之
    必要，爰併諭知應於刑之執行前，令入相當處所施以治療，
    其期間至治癒為止，但最長不得逾3 年。
五、本案原係公訴人認與本院95年度訴字第11號妨害性自主案件
    有舊法連續犯之裁判上一罪關係而移送併辦，嗣經本院上開
    案件審理結果認被告所犯為刑法第224 條之1 之強制猥褻罪
    ，非屬同一罪名，因認無裁判上一罪關係而退併辦，經上訴
    後，臺灣高等法院審理結果仍認應退併辦，且業經判決確定
    ，有臺灣高等法院98年度上更(一)字第471 號判決、本院公務
    電話紀錄表在卷可稽，附此敘明。
據上論斷，應依刑事訴訟法第299 條第1 項前段，家庭暴力防治
法第2 條第2 款，修正後刑法第2 條第1 項、修正前刑法第56條
、行為時刑法第222 條第1 項第2 款、修正前刑法第91條之1 ，
判決如主文。
本案經檢察官楊凱真到庭執行職務。
中    華    民    國    99    年    3     月    31    日
                  刑事第七庭審判長法  官  蕭世昌
                                  法  官  蔡世芳
                                  法  官  毛松廷

以上正本證明與原本無異。
如不服本判決應於收受判決後10日內向本院提出上訴書狀，並應
敘述具體理由。其未敘述上訴理由者，應於上訴期間屆滿後20日
內向本院補提理由書( 均須按他造當事人之人數附繕本) 「切勿
逕送上級法院」。 

                                  書記官  陳恩如

中    華    民    國    99    年    3     月    31    日

附錄本判決論罪科刑之法條：
行為時中華民國刑法第222條：
犯前條之罪而有左列情形之一者，處無期徒刑或七年以上有期徒
刑：
一  二人以上共同犯之者。
二  對十四歲以下之男女犯之者。
三  對心神喪失、精神耗弱或身心障礙之人犯之者。
四  以藥劑犯之者。
五  對被害人施以凌虐者。
六  利用駕駛供公眾或不特定人運輸之交通工具之機會犯之者。
七  侵入住宅或有人居住之建築物、船艦或隱匿其內犯之者。
八  攜帶兇器犯之者。
前項之未遂犯罰之。

司法院資訊處製作；財團法人民間司法改革基金會備份。
